臺灣臺北地方法院民事裁定　　　　　 100年度消債抗字第39號
抗　告　人　雅靜吉娃斯
上列抗告人因更生事件對於中華民國100年6月21日本院100年度
消債更字第53號裁定提起抗告，本院裁定如下：
    主  文
原裁定廢棄。
抗告人雅靜吉娃斯自中華民國一百年十一月三十日下午四時起開
始更生程序。
命司法事務官進行本件更生程序。
    理  由
一、按債務人不能清償債務或有不能清償之虞者，得依本條例所
    定更生或清算程序，清理其債務；法院開始更生程序之裁定
    ，應載明其年、月、日、時，並即時發生效力；而法院裁定
    開始更生或清算程序後，得命司法事務官進行更生或清算程
    序，必要時得選任律師、會計師或其他適當之自然人或法人
    一人為監督人或管理人，消費者債務清理條例第3條、第45
    條第1項、第16條第1項分別定有明文。而消費者債務清理條
    例之立法目的，乃認陷於經濟上困境之消費者，若任其於惡
    性循環之債務窘境中自生自滅，其衍生嚴重之社會問題，致
    難以維持安定之社會經濟秩序，故有予之分別情形依更生或
    清算程序清理債務之必要，藉以妥適調整債務人與各相關債
    權人及其他利害關係人等間之權利義務關係，保障債權人之
    公平受償，並謀求消費者經濟生活之更生機會，從而健全社
    會經濟發展（消費者債務清理條例第1條參照）。準此，債
    務人若不能清償債務或有不能清償債務之虞，且客觀上並無
    濫用更生或清算程序之情事，自應使其藉由消費者債務清理
    條例所定程序以清理債務。
二、本件抗告意旨略以：抗告人提出協商聲請後，最大債權銀行
    即大眾商業銀行股份有限公司（下稱大眾銀行）並未與抗告
    人聯絡，且未與抗告人協商還款方案，即稱抗告人還款意願
    低落，又將原每月新臺幣（下同）9,000元、利息為年息5%
    之還款方案，改為每月還款6,000元，利息為零之還款方案
    後陳報至法院。而抗告人係因任職之公司於99年間無預警倒
    閉，至抗告人與他人合開小吃店，並向相對人大眾銀行貸款
    ，嗣因小吃店於民國100年2月倒閉，而抗告人為低收入戶，
    勞健保費用由政府繳納，抗告人負擔一半房租6,000元，並
    分擔全家膳食費用8,000元，其餘生活開支及抗告人之保險
    費均由抗告人之配偶及第三人林星佑支付。原審並未就銀行
    陳報之意見，詢問抗告人或代理人有無要表示意見，即稱抗
    告人無協商意願，並稱律師主張抗告人不要協商，顯有應調
    查證據未為調查之違法，爰依法提起抗告。並聲明：原裁定
    廢棄。
三、經查：
  (一)本件抗告人因積欠金融機構信用卡消費款共108萬1,762元，
    前於100年4月6日曾向最大債權金融機構大眾銀行申請前置
    協商，經債權銀行大眾銀行提供180期、年利率0%、每期還
    款6,300元之協商還款方案。惟因抗告人希冀每月還款4,000
    元等情，而致兩造前置協商不成立，此有聲請人提出之陳報
    狀、前置協商申請書、前置協商不成立通知書等件附於原審
    卷可稽（見原審卷第5至17頁），此部分事實可認定。
  (二)查抗告人名下無資產，此有抗告人財政部臺北市國稅局財產
    歸屬資料清單在卷可稽（見原審卷第34頁），堪信為真實。
    原審以抗告人每月必要生活支出為1萬4,000元（含房屋租金
    6,000元、全家膳食費8,000元、勞健保費400元），其中膳
    食支出8,000元部分為全家生活之伙食費用，而抗告人之配
    偶即第三人林星佑自100年1月至5月間之平均每月薪資為
    2萬3,620元【計算式：（2萬7,604元+2萬6,187元+2萬2,577
    元+2萬7,577元+1萬4,157元）÷5個月=2萬3,620元，元以下
    四捨五入】，每月並有臺北市政府社會局津貼5,800元，合
    計2萬9,420元，應分擔全家膳食支出之2分之1，認定抗告人
    每月必要生活支出至多為1萬0,400元（含房屋租金6,000元
    、膳食費用4,000元、勞健保繳納400元）。然依抗告人所陳
    報，其原所任職之公司（瘋馬實業有限公司）於99年3月間
    無預警倒閉，有抗告人之勞工保險被保險人投保資料表附於
    原卷可稽。而抗告人自99年5月起經營小吃店至100年1月8日
    結束小吃店營業之日均處於賠錢狀態，已將領得之失業補助
    金用於償還卡債上，其自100年3月起迄今均在外打工，每月
    薪資僅約1萬5,000元，每月另領有租金補助3,600元，有證
    明書一份（本院卷14頁）及抗告人郵政存簿儲金簿影本附於
    原審卷（第81頁至第85頁）可稽，且由抗告人向相對人大眾
    銀行及花旗（台灣）商業銀行股份有限公司（下稱花旗銀行
    ）之貸款，均係於抗告人於原任職公司倒閉之後所為，是堪
    信抗告人前揭所述為真實。又按消費者債務清理條例更生、
    清算制度，既係為使不幸陷入經濟困境之債務人得以清理債
    務、重建生活，並在清理過程中保有符合人性尊嚴之最低生
    活，但非為維持債務人過去之慣常生活，是於評估債務人是
    否有不能清償債務或有不能清償之虞時，即不得由債務人任
    意主張其基本生活費用之數額，而是債務人在其生活受相當
    程度之限制情況下，於維持基本生活之能力範圍內盡力清償
    債務，否則將造成揮霍無度致難以履行者，反而更容易進入
    更生程序之不合理現象。是本院爰參酌內政部社會司公告之
    100年度最低生活費，臺北市自100年1月至6月平均每人每月
    最低生活費為1萬4,794元計算，抗告人前揭主張每月支出生
    活費包含全家膳食費用8,000元、抗告人應負擔之租金6,000
    元及勞健保費用400元，合計14,400元（參抗告人財產及收
    入狀況說明書；原審卷第31頁）部分，除抗告人勞健保費用
    現已由國家支出外，縱如抗告人所陳，其每月生活所需費用
    包含其全家之膳食費用，亦因抗告人與其配偶育有二女，分
    別為5歲及2歲，年紀尚幼，而顯可知其家庭除膳食費用外之
    生活費用，多由抗告人之配偶即第三人林星佑支出，衡酌抗
    告人之子女之狀況，及其配偶負擔多數家庭生活費用，及抗
    告人提出之每月之生活費用支出尚未逾前揭每人每月最低生
    活費用支出等情，堪認抗告人所陳其每月生活費用為1萬
    4,000 元，應顯屬合理及必要之支出。
  (三)又抗告人聲請更生前之收入每月1萬8,600元，而每月必要生
    活費用支出則約1萬4,000元，經扣除後，抗告人顯然無法負
    擔最大債權銀行大眾銀行所提供108期、年利率0%、每期還
    款6,300元之協商還款方案，準此其於與大眾銀行進行前置
    協商程序階段，表示僅能每月還款4,000元之事實，已係於
    負擔較少之家庭生活費後所得應允之方案，足見聲請人之主
    張應屬可信。雖聲請人於抗告狀陳稱大眾銀行並未與抗告人
    協商，而直接訂定協商方案送審後，即告知抗告人無協商意
    願，給予協商不成立證明等情，但本院經調查並審酌聲請人
    目前之生活狀況，該協商方案亦顯然無法履行，退步言，縱
    然係抗告人考量自己還款能力而未接受大眾銀行所提之協商
    方案致協商不成立，難認抗告人有何無參與前置協商之真意
    。是本院經綜合抗告人之財產、信用及勞力等狀況，並審酌
    抗告人之配偶林星佑除領有低收入戶補助外，其99年之收入
    僅有18萬5,186元，有抗告人提出其配偶各類所得扣繳暨免
    扣繳憑單附於原審卷宗可憑，於有應扶養二子女之狀況，堪
    認抗告人欠缺清償能力，客觀上對已屆清償期之債務確有不
    能清償或不能清償債務之虞。
  (四)另相對人即債權銀行大眾銀行、台北富邦商業銀行股份有限
    公司、花旗（台灣）商業銀行、台灣新光商業銀行股份有限
    公司均主張依抗告人於更生協商前之消費明細，消費總額已
    逾生活之必要支出或非為維持日常生活所需，多為電視購物
    、3C通訊、網路購物、旅館住宿、服飾、美容等消費，並分
    別提出信用卡消費明細為憑（見本院卷第18頁、第36至77頁
    、第85至104頁、第151至12頁）。惟抗告人是否因過渡或奢
    侈消費致無法清償債務，依消費者債務清理條例第134條第4
    款規定，乃係清算終結後債務人可否免責之事由，非於抗告
    人聲請更生時所應審酌。而消費之原因甚為複雜，並非能單
    純從抗告人之一方觀察，而任意指摘係抗告人因其過渡消費
    或擴張信用，並謂消費者之此種行為為導致其聲請債務清理
    的唯一原因，且契約自由雖為私法關係於現今社會之主要價
    值觀，惟仍有如民法第247條定型化契約之規定及消費者保
    護法之規定產生，顯見對契約自由的限制，除了政府部門及
    立法者外，司法機關亦應藉由司法控制，限制契約自由以達
    成實質公平及實質正義。從而，法院在適用消費者債務清理
    條例，自應對消費者之每月支出或過去消費者之行為從寬認
    定，並藉以建立其正確之消費觀念，否則，法院又以消費者
    過去既有不正確的消費觀念為由駁回其更生之聲請，或挑選
    其幾筆消費認其有浪費情事而不予免責，則與消費者債務清
    理條例規定之宗旨有違。是本件縱抗告人於失業前未有簡約
    之消費習慣，依相對人所提出之消費明細，抗告人多係在失
    業前至自行創業初期為前開消費，迄至抗告人自行創業之後
    期，前開種類之消費已日漸減少，顯可認抗告人有改變消費
    習慣之誠意。況抗告人除信用卡消費款項外，其餘大額借款
    （大眾商業銀行貸款34萬9,170元、中國信託商業銀行貸款
    6萬7,000元及花旗（台灣）商業銀行貸款23萬元；參抗告人
    彰化銀行存摺；原審卷77頁至79頁），均係於抗告人自行創
    業期間所為，與抗告人所陳因創業虧損而以債養債之言相符
    ，尚難認此大額貸款係起因於抗告人奢華無度之消費習慣，
    從而，如認其無協商誠意不給予其更生之機會，實有商榷之
    餘地。
  (五)綜上所述，抗告人僅係一般消費者，並未從事營業，其已達
    不能清償債務或有不能清償之虞之程度，其中無擔保或無優
    先權之債務總額未逾1,200萬元，復未能與債權銀行達成前
    置協商還款方案，且未經法院裁定開始清算程序或宣告破產
    ，又查無消費者債務清理條例第6條第3項、第8條或第46條
    所定駁回更生聲請之事由存在，則抗告人聲請更生，應屬有
    據。原裁定駁回抗告人更生之聲請，固非無據，惟抗告人陳
    述目前每月收入僅約1萬5,000元，又每月僅有3,600元之租
    金補助，復無其他資產可供債務全部清償，致無法與債權銀
    行成立協議，則抗告人確實已達不能清償債務或有不能清償
    之虞程度之情事，是抗告意旨指摘原裁定不當，求予廢棄，
    應認為有理由，自應由本院將原裁定廢棄，並裁准抗告人自
    100年11月30日下午4時起開始更生程序。
四、又法院裁定開始更生或清算程序後，得命司法事務官進行更
    生或清算程序，必要時得選任律師、會計師或其他適當之自
    然人或法人一人為監督人或管理人，消費者債務清理條例第
    16條第1項定有明文。本件抗告人聲請更生既經准許，爰並
    依上開規定裁定命司法事務官進行本件更生程序。
五、抗告人應於本件更生程序開始後，由債權人會議可決或由法
    院裁定認可其更生方案後方能實行，倘未能經債權人會議可
    決或經法院認為公允而裁定認可，則依消費者債務清理條例
    第61條規定，應續行清算程序，恐非有利於抗告人，故抗告
    人仍應禁止貪圖享受，需克己自持、節制慾望，不得為非必
    要生活之消費支出，並盡量避免非理性之過渡消費，是抗告
    人仍應知節度支出，提出足以為債權人接受或經法院認為公
    允之更生方案以供採擇，附此敘明。
六、據上論結，本件抗告為有理由，爰依消費者債務清理條例第
    11條第2項、第45條第1項、第16條第1項、第15條、民事訴
    訟法第492條前段，裁定如主文。
中    華    民    國   100    年    11    月    30    日
                  民事第二庭審判長  法  官  李英豪
                                    法  官  吳定亞
                                    法  官  陳慧萍
以上正本係照原本作成。
本裁定不得再抗告。
本裁定已於民國100年11月30日下午4時公告。
中    華    民    國   100    年    11    月    30    日
                                    書記官  黃靖雅